臺灣高等法院臺南分院民事判決　　　　 94年度上易字第147號
上　訴　人　丙○○○○○○○○○○○○○
訴訟代理人　乙○○○
被 上 訴人　陸軍砲兵飛彈學校
法定代理人　甲 ○ ○
訴訟代理人　張 仁 懷　　律師
上列當事人間請求給付貨款事件，上訴人對於中華民國九十四年
七月二十六日臺灣臺南地方法院九十三年度訴字第四一二號第一
審判決提起上訴，本院於九十四年十二月十三日言詞辯論終結，
茲判決如下：
    主  文
上訴駁回。
第二審訴訟費用由上訴人負擔。
    事  實
甲、上訴人方面：
一、聲明：求為判決：
  (一)原判決廢棄。
  (二)被上訴人應給付上訴人新臺幣五十萬四千元，及自起訴狀繕
    本送達翌日起至清償日止，按週年利率百分之五計算之利息
    。
  (三)願供擔保請准宣告假執行。
  (四)第一、二審訴訟費用由被上訴人負擔。
二、陳述：除與原判決記載相同者外，補稱略以：
  (一)兩造簽立之TX92598P001號訂購軍品契約（下稱系爭契約）
    附註條款第六條第（四）項第一點之約定，就不合格處理方
    式，使上訴人拋棄依民法第三百五十九條規定就可補正瑕疵
    之法定權利，並減免被上訴人依民法第三百五十六條但書規
    定之適用，對上訴人顯失公平而有重大不利益，是則上開附
    註條款應為無效。
  (二)縱認上開條款有效，則該條款既載「‧‧‧若複驗收【仍】
    不合格，本部得辦理解約‧‧‧」，此所謂複驗收【仍】不
    合格自應解釋為當【初驗所驗得之瑕疵範圍內複驗仍不合格
    時】約定解除契約條件始成就，始符合契約約定意旨及立約
    上之公平誠信原則。惟被上訴人於初驗時未將全瑕疵一次為
    檢查通知，當上訴人將初驗所受指示之瑕疵完成修補通過檢
    驗後，被上訴人竟於複驗中又挑出【原初驗所無主張】之瑕
    疵，並逕引用上開附註條款之約定，不予上訴人補正之機會
    ，即予主張解約。若允許被上訴人得如此主張，無疑認被上
    訴人可片面恣意解除契約，蓋被上訴人只要故意將瑕疵分二
    次主張，即得解除契約，此非但對上訴人不公平，亦違反契
    約公平原則。
  (三)就被上訴人第一次驗收之瑕疵，於其第二次驗收已獲補正，
    又第二次驗收時所檢驗之瑕疵亦非不得補正之重大瑕疵，此
    有被上訴人九十二年十月十七日複驗之主驗人於會驗結果報
    告單上批註之意見，載明「缺失項次二高低尺背面缺失項次
    １～３經詢問使用單位並不影響使用，且該有之說明均詳列
    ，缺失不予列計」，已足證並無被上訴人所稱會造成砲兵射
    擊「差之毫釐，失之千里」之結果，況此瑕疵又為上訴人一
    再堅決否認，復未經專業鑑定，也與被上訴人自己所制作之
    會驗結果報告單上批註之意見不合。是原審認定複驗瑕疵存
    在且有「差之毫釐，失之千里」之重大瑕疵，而認被上訴人
    依約得解除契約之主張，與卷內書證不符，且認事並無依據
    。
  (四)上訴人亦未接獲被上訴人所稱之終止契約之存證信函。
三、證據：除援用原審提出者外，補提：
  (一)提出會驗結果報告單影本乙份。
  (二)請求將上訴人所提出樣品與被上訴人所提供之產品送請鑑定
    。
乙、被上訴人方面：
一、聲明：求為判決：
  (一)上訴駁回。
  (二)第二審訴訟費用由上訴人負擔。
二、陳述：除與原判決記載相同者外，補稱略以：
  (一)系爭買賣契約並非定型化契約，自無民法第二百四十七條之
    一之適用。
  (二)系爭買賣契約亦無排除民法第三百五十六條之適用。蓋附註
    條款第六（四）載明：「案內各項遙控飛機（應為一○五Ｈ
    射表計算尺500支、一○五Ｈ高低計算尺300支之誤）交貨後
    ，經驗收不合格，買方得要求承商退換貨品，重新交貨，實
    施複驗，惟以乙次為限；若複驗收仍不合格，本部得辦理解
    約，除沒收承商所繳之履約保證金外，因解約所造成買方之
    損失及重購之差額由承商負責。」，顯未排除民法第三百五
    十六條買受人檢查、通知之義務，況事實上，上訴人於九十
    二年十月九日及同年月十七日二次交貨時，被上訴人均即時
    會同上訴人實施檢查驗收，並當場告知上訴人檢查結果所發
    現之瑕疵，此有上訴人在其上簽名之第一、二次驗收結果報
    告單為憑，是上訴人空言系爭買賣契約減免被上訴人之檢查
    、通知義務，實無足採。
  (三)上訴人於原審僅主張被上訴人應依買賣契約給付全部價金，
    並未曾依民法第三百五十九條、三百六十三條主張減少價金
    ，依民事訴訟法第四百四十六條第一項規定，於二審法院審
    理時，自不得為訴之變更。
  (四)依系爭契約甲、基本條款之約定：「本案驗收係以標的物原
    型樣品實體尺寸、材質、圖樣為依據，規格清單之規格僅供
    參考」，是系爭契約屬典型之貨樣買賣契約，上訴人自有擔
    保所交付之標的物與貨樣同一品質之義務。被上訴人第一次
    驗收時認不合格，要求上訴人退換貨品，重新交貨實施複驗
    ，是上訴人第二次交付之貨品既為退換之新貨品，則被上訴
    人全面重新複驗，與系爭契約約定，自無不合，二次驗收所
    發現之瑕疵自亦不同，並無違背誠信原則或濫用權利可言。
三、證據：援用原審提出之立證方法。
    理  由
一、上訴人起訴主張：兩造於九十二年間簽訂系爭契約，約定被
    上訴人向上訴人購買一○五Ｈ射表計算尺五百支、一○五Ｈ
    高低計算尺三百支，價金新臺幣（下同）四十八萬元，並依
    約繳付保證金二萬四千元。上訴人於九十二年九月三十日依
    約交付貨物，並經被上訴人驗收合格在案，詎被上訴人拒不
    給付價金四十八萬元，亦不返還保證金二萬四千元；事後並
    無端退貨，爰依兩造間買賣契約之法律關係起訴請求被上訴
    人給付五十萬四千元及法定遲延利息。
二、被上訴人則以：被上訴人固曾向上訴人訂購一○五Ｈ射表計
    算尺五百支、一○五Ｈ高低計算尺三百支，並收受保證金二
    萬四千元，惟上訴人所給付之貨物經二次驗收均不合格，已
    依約解除契約並沒收保證金，是則上訴人之請求即無理由等
    語，資為抗辯。
三、上訴人主張兩造於九十二年間簽訂系爭契約，約定被上訴人
    向上訴人購買一○五Ｈ射表計算尺五百支、一○五Ｈ高低計
    算尺三百支，價金四十八萬元，並依約繳付保證金二萬四千
    元；被上訴人於九十二年十月九日及同年月十七日兩次驗收
    等情，為被上訴人所不爭執，堪認為真實。
四、上訴人主張給付之貨物已驗收合格，被上訴人則以經二次驗
    收均不合格資為抗辯，是則本件之爭點在於：上訴人給付之
    貨物有無瑕疵？被上訴人得否解除契約並沒收保證金？經查
    ：
  (一)上訴人給付之貨物有無瑕疵部分：
  1.被上訴人抗辯上訴人給付之貨物有瑕疵，並提出九十二年十
    月九日及九十二年十月十七日會驗結果報告單二份為證（見
    原審卷第三五頁至第三七頁）。上訴人固不否認第一次驗收
    時有瑕疵，惟辯稱均已於第二次驗收即予以補正，並否認第
    二次驗收有任何瑕疵存在。經查證人即會同協助驗收人員朱
    慶貴於原審證稱：「兩次驗收時都發現有缺失，第一次有瑕
    疵所以退貨，原告經修正補正後，只修正第一次的缺失，第
    二次驗收時又發生未於第一次驗收時發現所發現新的瑕疵，
    還是沒有合乎能夠使用的品質，所以再次退貨。不合格率高
    達百分之五十。」等語（原審卷第一○五頁）。是足證上訴
    人給付之貨物雖將第一次驗收時所發現之瑕疵補正，惟於第
    二次驗收時尚於一○五Ｈ射表計算尺部分有(一)常用距離界線
    應為一條線，抽驗之射表計算尺中有部分印成兩條線，造成
    模糊，影響射擊判讀。(二)百公尺分劃，散佈差數據模糊、重
    疊。(三)部分計算尺側面切割不平，貼紙膠溢出尺面，造成污
    損。(四)游標顏色部分過淺，且長度不足（依照樣品標準應涵
    蓋整個尺面）。於一○五Ｈ高低計算尺部分，有(一)高低計算
    尺面「GRAPHICAL SITE TABLE」字樣應為紅色，承商所交為
    黑色。(二)計算尺背面承商所交品項，印出兩個十字符號。(三)
    計算尺背面英文字頭尾顛倒。(四)游標顏色部分過淺，且長度
    不足（依照樣品標準應涵蓋整個尺面）等瑕疵存在（見原審
    卷第三六頁）。
  2.上訴人雖否認被上訴人所提出之九十二年十月十七日覆驗結
    果報告單，惟查上訴人於該次覆驗時已在場，並於該結果報
    告單上簽名，且該簽名係緊接於會同驗收紀錄及驗收意見之
    後，自應認該次驗收內容為上訴人所確認。上訴人並未提出
    曾於當場或於事後表示異議之證據，尚難僅憑上訴人之陳述
    即為有利於上訴人之認定。
  (二)被上訴人得否解除契約並沒收保證金部分：
  1.依系爭契約附註條款第六（四）約定：「案內各項遙控飛機
    （應為一○五Ｈ射表計算尺500支、一○五Ｈ高低計算尺300
    支之誤）交貨後，經驗收不合格，買方（即被上訴人）得要
    求承商（即上訴人）退換貨品，重新交貨，實施複驗，惟以
    乙次為限；若複驗收仍不合格，本部（即被上訴人）得辦理
    解約，除沒收承商所繳之履約保證金外，因解約所造成買方
    （即被上訴人）之損失及重購之差額由承商（即上訴人）負
    責。」查被上訴人抗辯上訴人交付之貨物經二次驗收，仍有
    瑕疵存在，且有如附表所示之對射擊安全之影響事由，已如
    前述，被上訴人既已於九十二年十月三十日以（九二）隋場
    字第六七○○號書函函知上訴人解除契約（見原審卷第三八
    頁），且為上訴人未予爭執，是則被上訴人主張已依上開約
    定函知上訴人解除契約，沒收保證金，應可採取。
  2.上訴人主張上開條款有違民法第二百四十七條之一附合條款
    之規定，應視為無效云云。惟按所謂定型化契約應受衡平原
    則限制，係指締約之一方之契約條款已預先擬定，他方僅能
    依該條款訂立契約，否則，即受不締約之不利益，始應適用
    衡平原則之法理，以排除不公平之「單方利益條款」，避免
    居於經濟弱勢之一方無締約之可能，而忍受不締約之不利益
    ，是縱他方接受該條款而締約，亦應認違反衡平原則而無效
    ，俾符平等互惠原則（最高法院九十三年度臺上字第七一○
    號判決要旨參照）。查本件系爭契約之簽立，上訴人並非居
    於經濟弱勢之地位，又上訴人亦可依自由意志決定訂約與否
    ，是則系爭契約應無民法第二百四十七條之一附合條款之適
    用，上訴人之主張無可採取。
  3.上訴人另主張縱認上開條款有效，則該條款既載「‧‧‧若
    複驗收【仍】不合格，本部得辦理解約‧‧‧」，此所謂複
    驗收【仍】不合格自應解釋為當【初驗所驗得之瑕疵範圍內
    複驗仍不合格時】約定解除契約條件始成就，始符合契約約
    定意旨及立約上之公平誠信原則云云。按解釋契約，固須探
    求當事人立約時之真意，不能拘泥於契約之文字，但契約文
    字業已表示當事人真意，無須別事探求者，即不得反捨契約
    文字而更為曲解（最高法院十七年上字第一一一八號判例參
    照），查兩造上開約定既載明「‧‧‧交貨後，經驗收不合
    格，買方（即被上訴人）得要求承商（即上訴人）退換貨品
    ，重新交貨，實施複驗，惟以乙次為限；若複驗收仍不合格
    ，本部（即被上訴人）得辦理解約，‧‧‧」，並未約定僅
    就第一次驗收時發現之瑕疵為是否已為補正之驗收，自不得
    限制被上訴人為全面性之驗收，況上訴人本有交付無瑕疵之
    物與被上訴人之義務，是依原契約約定，亦無有何失公平誠
    信之情，是則上訴人之此一主張亦無足採。
六、綜上所述，上訴人主張本於兩造買賣契約法律關係，請求被
    上訴人給付五十萬四千元及其法定利息，為無理由，不應准
    許。其假執行之聲請亦失所附麗，應併予駁回。原審為上訴
    人敗訴之判決，及駁回其假執行之聲請，並無不合。上訴意
    旨指摘原判決不當，求予廢棄改判，為無理由，應予駁回。
七、本件事證已臻明確，兩造其他攻擊、防禦方法，及提出未援
    用之證據，經斟酌後認不影響判決基礎，無逐一論述必要，
    併此敘明。
八、據上論結，本件上訴為無理由，依民事訴訟法第四百四十九
    條第一項、第七十八條，判決如主文。
中　　華　　民　　國　　94　　年　　12　　月　　27　　日
　　　　　　　　　民事第三庭　審判長法　官　陳光秀
　　　　　　　　　　　　　　        法　官  曾平杉
　　　　　　　　　　　　　　        法　官  徐宏志
上為正本係照原本作成。
不得上訴。
中　　華　　民　　國　　94　　年　　12　　月　　28　　日
                                    書記官　吳銘添
                                                Ｊ
